臺灣嘉義地方法院民事判決　九十一年度訴字第一七九號
　　原　　　告　乙○○○
　　被　　　告　甲○○
　　被　　　告　丙○○
右當事人間返還土地事件，本院判決如左：
      主      文
被告甲○○應將坐落嘉義縣六腳鄉○○段六南小段六五八地號、面積三五五四平方公
尺、地上如附圖代號12部分面積○‧○二三四公頃石棉瓦房屋壹棟予以拆除，將土地
交還原告；並應自如附圖代號４部分面積○‧○三二三四八公頃及附圖代號５部分面
積○‧○四○七九九公頃之石棉瓦房屋各壹棟遷出，連同附圖代號２部分面積○‧○
○三二七三公頃水池壹座及附圖代號３部分面積○‧○○四三六四公頃空地，一併交
還原告。
被告丙○○應將坐落嘉義縣六腳鄉○○段六南小段六五八地號、面積三五五四平方公
尺、地上如附圖代號９部分面積○‧○○四○八四公頃石棉瓦房屋壹棟、及代號10
部分面積○‧○○○三○一公頃水塔壹座予以拆除將土地交還原告；並應自如附圖代
號８部分面積○‧○一五四二七公頃石棉瓦房屋壹棟、如附圖代號６部分面積○‧○
四四七三三公頃石棉瓦房屋壹棟；連同如附圖代號７部分面積○‧○一一六○六公頃
遮雨棚、如附圖代號１部分面積○‧○一○二八八公頃房屋壹棟，遷出交還原告。被
告甲○○、丙○○應共同將如附圖代號11部分面積○‧一六四七七七公頃空地，交還
原告。
被告甲○○、丙○○應給付原告新台幣肆萬柒仟玖佰伍拾伍元三角，並自民國九十一
年七月二十九日起至給付之日止按週年利率百分之五計算之利息。就前開給付，如其
中一被告履行給付，他被告於其給付之範圍內免給付之義務。被告甲○○另應給付自
民國九十一年七月二十三日起至九十一年七月二十八日之利息。
原告其餘之訴駁回。
訴訟費用由被告甲○○負擔百分之卅三、被告丙○○負擔百分之五十九，餘由原告負
擔。
本判決第一項於原告以新臺幣貳拾伍萬零肆拾貳元為被告甲○○供擔保後，得假執行
；但被告甲○○如於假執行程序實施前，以新臺幣柒拾伍萬零壹佰貳拾伍元為原告預
供擔保，得免為假執行。
本判決第二項於原告以新臺幣貳拾貳萬零柒佰捌拾柒元為被告甲○○供擔保後，得假
執行；但被告丙○○如於假執行程序實施前，以新臺幣陸拾陸萬貳仟佰陸拾壹元為
原告預供擔保，得免為假執行。
本判決第三項於原告以新臺幣參拾捌萬元為被告供擔保後，得假執行；但被告如於假
執行程序實施前，以新臺幣壹佰壹拾捌萬陸仟佰玖拾伍元整為原告預供擔保，得免
為假執行。
本判決第四項於原告以新臺幣壹萬伍仟玖佰捌拾伍元為被告供擔保後，得假執行；但
被告如於假執行程序實施前，以新臺幣肆萬柒仟玖佰伍拾伍元為原告預供擔保，得免
為假執行。
原告其餘假執行之聲請駁回。
      事      實
甲、原告方面：
一、聲明：求為判決：
（一）被告甲○○應將坐落嘉義縣六腳鄉○○段六南小段六五八地號、面積三五五四
      平方公尺、地上如附圖代號12部分面積○‧○二三四公頃石棉瓦房屋壹棟予以
      拆除，將土地交還原告；並應自如附圖代號４部分面積○‧○三二三四八公頃
      及附圖代號５部分面積○‧○四○七九九公頃之石棉瓦房屋各壹棟遷出，連同
      附圖代號２部分面積○‧○○三二七三公頃水池壹座及附圖代號３部分面積○
      ‧○○四三六四公頃空地，一併交還原告。
（二）被告丙○○應將前項土地地上如附圖代號９部分面積○‧○○四八四公頃鐵骨
      蓋石棉瓦房屋一棟。如附圖代號10部分面積○‧○○○三○一公頃水塔一座予
      以拆除將土地交還原告；並應自如附圖代號８部分面積○‧○一五四二七公頃
      ，如附圖代號６部分面積○‧○四四七三三公頃均鐵骨磚牆蓋石棉瓦房屋各一
      棟，連同如附圖代號７部分面積○‧○一一六○六公頃遮雨棚，代號１部分
      面積○‧○一二八八公頃房屋一棟遷出交還原告。
（三）被告等應共同將如附圖代號11部分面積○‧一六四七七七公頃空地交還原告。
（四）被告等應給付原告新台幣壹拾肆萬參仟捌佰陸拾伍元玖角，並自本件副本送達
      翌日起至給付之日止按週年利率百分之五計算之利息。
（五）本件請求原告各願供擔保請准予宣告假執行。
二、陳述：
（一）嘉義縣六腳鄉○○段六南小段六五八地號面積三五五四平方公尺土地（下稱系
      爭土地），係原告所有，被告無合法權源，於民國八十年間占用土地使用，迭
      經催促交還，均置之不理，爰依民法第七百六十七條前段請求返還。又被告二
      人無權占有情形，經法院協同兩造勘驗結果，做成現場略圖（下稱略圖），再
      經嘉義縣朴子地政事務所於九十一年五月三十一日測量結果，製成複丈成果圖
      （即本判決附圖，以下簡稱複丈成果圖）。
（二）複丈成果圖上地上物所有權之歸屬及被告等現時占有使用之狀況，其中：
      複丈成果圖代號「12」部分（即略圖Ｇ部分），為被告所建。複丈成果圖代號
      「９」、「１０」、「７」部分（即略圖Ａ、Ｊ、Ｄ部分），均非兩造所建，
      應係移交被告丙○○後由其所建。至於複丈成果圖代號「７」部分遮雨棚，係
      附著在複丈成果圖代號６、８部分房屋之外，因附合而成為６、８部分房屋之
      一部分（民法第八百十一條規定）。除上述代號12、９、10部分外，其餘均屬
      原告所建。
（三）損害金部分：被告自八十年間占用系爭土地迄今，雖被告丙○○為間接占有人
      惟據被告甲○○稱養豬為二人合夥經營，被告等自應將因此所受之利益返還原
      告，故自原告繼承之日即八十六年二月十九日之次月份起算，迄九十一年六月
      底止，請求金額如左：系爭土地面積三五五四平方公尺，以週年利率百分之六
      計算，(1)自八十六年三月至八十六年六月共四個月，申報地價為每平方公尺一
      百零四元，四個月合計七千三百九十二元三角二分；(2)八十六年七月至九十一
      年六月底止共五年，申報地價為每平方公尺一百二十八元，五年合計十三萬六
      千四百七十六元六角，總計十四萬三千八百六十五元九角二分，其計算方式如
      後: (1)86年3月－86年6月（4個月）104元×3554×0.06×4/12＝7392.32元。
      (2)86年7月－91年7月＝5年128元×3554×0.06×5＝136473.6元。(1)＋(2)＝
      143865.92元
（四）對告抗辯之陳述：
    (1)本件系爭土地原係訴外人即原告之被繼承人侯國雄所有，於七十七年六月間連
      同其他土地合共八筆出賣予被告丙○○，嗣被告丙○○違約不履行給付尾款，
      經侯國雄依法解除買賣契約等情，業經丙○○訴求原告等所有權移轉登記事件
      ，由鈞院八十七年度重訴字第六七號判決、台灣高等法院台南分院八十八年度
      重上字第四十七號、最高法院九十年度台上字第三一六號民事裁定，判決確定
      。故原告與丙○○間之買賣契約既已消滅，被告甲○○主張係向丙○○借用系
      爭土地，縱屬實在，其占用系爭土地亦已無任何權源。
    (2)原告與訴外人侯智成、侯智沖、共同繼承侯國雄之遺產後，於八十七年間已達
      成分割遺產之協議，並理分割繼承登記，遺產分割之效力溯及繼承開始時發生
      效力，損害金亦應自繼承日之次月起算，係屬正確，並非自繼承登記時起算，
      故自起訴時回溯五年（九十一年二月起訴），自八十六年三月起算，均未逾五
      年時效消滅。
    (3)被告甲○○控制系爭土地出入口，有鐵門門禁，故原告無法使用系爭土地，故
      不當得利依系爭土地全部面積計算。
三、證據：土地登記謄本、地價謄本、臺灣高等法院臺南分院檢察署九十年度議字第
    八一八號處分書、臺南市臺南地政事務所地籍圖、監察院八十二年十月二十一日
    （八二）院台壹乙字第四七四七號函、系爭土地之土地登記謄本及新町一丁目九
    八番地公地證明、丙○○請求乙○○○、侯智成、侯智沖所有權移轉登記案件之
    臺灣嘉義地方法院八十七年度重訴字第六七號判決、臺灣高等法院臺南分院八十
    八年度重上字第四十七號判決、最高法院九十年台上字第三一六號裁定（以上均
    為影本）、照片七幀（本院卷第九二至九三頁）各一紙為證。
乙、被告方面：
壹、被告甲○○方面：
  一、聲明：駁回原告之訴及假執行之聲請，如受不利判決，願供擔保請准免為假執
      行。
  二、陳述：
（一）系爭土地係原告之夫侯國雄於七十七年出賣予被告丙○○，並交付被告丙○○
      占有使用，系爭土地僅係出賣土地其中一筆，故被告甲○○係得土地買受人同
      意興建豬舍，並非自始無權占有原告土地使用。系爭土地係在買賣成立後交付
      占有予被告丙○○，原告在侯國雄死亡後，因繼承繼受取得系爭土地所有權登
      記，應有繼受前手之義務，容受他人對土地占有、使用義務。被告甲○○基於
      使用借貸關係由原告丙○○處取得系爭土地之合法交付占有。占有之初係侯國
      雄基於買賣契約交付移轉給買受人丙○○占有使用，原告自無受損害可言。。
（二）租金之請求因五年不行使而消滅，至於終止租約後之賠償，仍屬使用土地之代
      價，其時效之計算亦同，此有最高法院四十九年台上字第一七三○號判例可資
      參照，被告甲○○即使應負返還租金義務，查原告於九十一年二月二十七日起
      訴，被告於八十六年二月二十七日前所受利益，亦可主張時效抗辯。
（三）系爭土地上建物，僅附圖編號四、五、十二被告甲○○增建後所占有使用，其
      餘則非被告甲○○所有、使用。不應依系爭土地全部面積計算不當得利。且依
      目前物價指數、生活水準、經濟景氣、銀行定存率僅百分之二，活期存款利率
      僅百分之一等情形觀之，原告主張以年息百分之六計算賠償金額，顯然過高。
三、證據：並提出侯國雄與丙○○買賣合約書影本各一份、照片四幀為證。
貳、被告丙○○部分：
    被告丙○○經合法通知，未於言詞辯論期日到場，惟提出書狀：
  一、聲明：駁回原告之訴及假執行之聲請，如受不利判決，願供擔保，請准宣告免
      為假執行。
  二、陳述：
（一）被告丙○○不曾對系爭土地為任何建設，地上物均非被告丙○○所建。
（二）土地上入口右側之房舍及後方之棚架係侯國雄交予被告丙○○之夫李春雄時即
      存在，並非被告丙○○所建。
（三）被告丙○○僅係將名字借李春雄登記為土地所有權人，並未非法占有土地。
丙、本院依職權勘驗系爭土地現場，並囑託嘉義縣朴子地政事務所測量。
      理      由
壹、程序方面：
一、按訴狀送達後，原告不得將訴變更或追加他訴，但經被告同意或擴張或減縮應受
    判決事項之聲明者，或不甚礙被告之防禦及訴訟之終結者，不在此限，民事訴訟
    法第二百五十五條第一項第一、三、七定有明文。本件原告起訴狀係以被告甲○
    ○為被告，並起訴請求「（一）被告甲○○應將坐落嘉義縣六腳鄉○○段六南小
    段六五八地號面積三五五四平方公尺地上建築物拆除後，將土地交還原告；（二
    ）被告等應給付原告新台幣壹拾肆萬參仟捌佰陸拾伍元玖角，並自本件副本　送
    達翌日起至給付之日止按週年利率百分之五計算之利息。」俟於訴狀送達後，追
    加以共同占有系爭土地之被告丙○○為被告，並就被告甲○○部分變更訴之聲明
    為「被告甲○○應將坐落嘉義縣六腳鄉○○段六南小段六五八地號面積三五五四
    平方公尺地上如附圖（即複丈成果圖）代號12部分面積○‧○二三四公頃鐵骨蓋
    石棉瓦房屋一棟予以拆除，將土地交還原告；並應自如附圖代號４部分面積○‧
    ○三二三四八公頃及附圖代號５部分面積○‧○四○七九九公頃之石棉瓦房屋各
    一棟遷出，連同附圖代號２部分面積○‧○○三二七三公頃水池一座及附圖代號
    ３部分面積○‧○○四三六四公頃空地一併交還原告。」就追加被告丙○○部分
    之聲明為「被告丙○○應應將前項土地地上如附圖代號９部分面積○‧○○四○
    八四公頃石棉瓦房屋一棟、代號10部分面積○‧○○○三○一公頃水塔一座予以
    拆除將土地交還原告；並應自如附圖代號８部分面積○‧○一五四二七公頃，如
    附圖代號６部分面積○‧○四四七三三公頃均石棉瓦房屋各一棟，連同如附圖代
    號７部分面積○‧○一一六○六公頃遮雨棚、代號１部分面積○‧○一○二八八
    公頃竹造石灰牆房屋一棟遷出交還原告。」及縮減（被告甲○○部分）、追加（
    被告丙○○部分）應受判決事項之聲明為「被告等應給付原告新台幣壹拾肆萬參
    仟捌佰陸拾伍元玖角，並自本件副本送達翌日起至給付之日止按週年利率百分之
    五計算之利息。」故原告訴之追加、變更，不須另行蒐集新訴訟資料，得認為不
    甚礙被告之防禦及訴訟之終結，揆諸首揭法條，原告訴之變更自屬合法，先予敘
    明。
二、被告丙○○部分經合法通知，未於言詞辯論期日到場，核無民事訴訟法第三百八
    十六條所列各款情形，爰依原告聲請，由其一造辯論而為判決。
貳、實體方面：
一、本件原告起訴主張：嘉義縣六腳鄉○○段六南小段六五八地號面積三五五四平方
    公尺土地即系爭土地，係原告所有，被告二人無合法權源，於民國八十年間占用
    系爭土地使用，附圖代號「12」部分（即略圖Ｇ部分），為被告甲○○所建。附
    圖代號「９」、「１０」、「７」部分（即略圖Ａ、Ｊ、Ｄ部分），係移交被告
    丙○○後由其所建。至於附圖代號「７」部分遮雨棚，係附著在附圖代號６、８
    部分房屋之外，因附合而成為６、８部分房屋之一部分。除上述代號12、９、10
    部分外，其餘均屬原告所建。被告等自八十年間占用系爭土地迄今，被告丙○○
    為間接占有人，被告二人合夥經營，被告甲○○應將坐落系爭土地如附圖代號12
    部分上房屋拆除、自系爭土地如附圖代號４、５棟遷出，附圖代號２、３部分交
    還原告。被告丙○○應將前項土地地上如附圖代號９部分面積○‧○○四○八四
    公頃鐵骨蓋石棉瓦房屋一棟。如附圖代號10部分面積○‧○○○三○一公頃水塔
    一座予以拆除將土地交還原告；並應自如附圖代號８部分面積○‧○一五四二七
    公頃，如附圖代號６部分面積○‧○四四七三三公頃均鐵骨磚牆蓋石棉瓦房屋各
    一棟，連同如附圖代號７部分面積○‧○一一六○六公頃遮雨棚，附圖代號１部
    分面積○‧○一○二八八公頃竹造石灰牆房屋一棟遷出交還原告。並應將因此所
    受之利益返還原告，故自原告繼承之日即八十六年二月十九日之次月份起算（即
    九十一年二月起訴時回溯五年），迄九十一年六月底止，請求依系爭土地面積三
    五五四平方公尺，以週年利率百分之六計算，請求十四萬三千八百六十五元九角
    等語。
二、被告甲○○則以：系爭土地係原告之夫侯國雄於七十七年出賣予被告丙○○，並
    交付被告丙○○占有使用，被告甲○○係得土地買受人同意興建豬舍，否認係無
    權占有原告土地使用。且系爭土地係在買賣成立後交付占有予被告丙○○，原告
    在侯國雄死亡後，因繼承繼受取得系爭土地所有權登記，應有繼受前手之義務，
    容受他人對土地占有、使用義務。被告甲○○基於使用借貸關係由原告丙○○處
    取得系爭土地之合法交付占有。原告自無受損害可言。況租金之請求因五年不行
    使而消滅，被告甲○○即使應負返還租金義務，於八十六年二月二十七日前所受
    利益，主張時效抗辯。系爭土地上建物，僅二邊豬舍（附圖編號四、五、十二部
    分）係被告甲○○增建後所占有使用，其餘則非被告甲○○所占有使用。原告主
    張以年息百分之六計算賠償金額過高等語置辯。被告丙○○則以：系爭土地地上
    物均非被告丙○○所建、亦未非法占有土地等語資為抗辯。
三、原告主張系爭土地原為其夫即被繼承人侯國雄所有，原告於八十六年二月十九日
    因繼承而取得所有，業經原告提出系爭土地登記謄本、戶籍謄本各一份在卷可查
    ，復為被告二人所不爭執，自堪信為真實。又系爭土地如附圖所示編號一、二、
    四、五、六、八等建物（即現場略圖F、H、E、J、C、B部分），均係侯國雄所建
    （本院卷第六六頁正面、反面、六五頁反面勘驗筆錄），又編號號七部分（即現
    場略圖D）係雨棚一座（即現場略圖D部分），附合於編號六、八、九之建物而成
    為其一部分，被告甲○○就附圖十二（即現場略圖G）部分，係被告甲○○所蓋
    （本院卷第六六頁勘驗筆錄三行），附圖編號四、五、十二石棉瓦豬舍部分，目
    前係被告甲○○使用，系爭土地係由被告丙○○借予被告甲○○使用，亦據原告
    、被告甲○○所不爭執，此有本院現場勘驗筆錄一份在卷可查（本院卷第六五至
    六九頁），系爭土地為被告甲○○自八十年間占有迄今（本院卷第六八頁反面）
    ，嗣經原告屢次要求被告等拆除所建地上物，遷離並返還土地，被告迄今仍占有
    之事實，已據原告及被告甲○○所不爭執，並經本院於九十一年五月十五日至現
    場履勘，且囑託嘉義縣朴子地政事務所派員到場測量屬實，分別制有勘驗筆錄及
    現場圖各共二份、嘉義縣朴子地政事務所九十一年五月三十一日九十一朴地二字
    第三四五七號函附更正後之土地複丈成果圖一份附卷可徵（即本件判決附圖，見
    本院卷第七七、七八頁，另第七二、七二頁制圖有誤，不予援用），則原告前開
    主張，自堪信為真實。
四、按所有人對於無權占有其所有物者，得請求返還之；對於妨害其所有權者，得請
    求除去之；又當事人主張有利於己之事實者，就其事實有舉證之責任；民法第七
    百六十七條及民事訴訟法第二百七十七條分別定有明文。次按以無權占有為原因
    ，請求返還所有物之訴，兩造就其物有所有權存在之事實若無爭執，而僅以非無
    權占有為抗辯者，原告就被告無權占有之事實，無舉證責任。至被告應就其取得
    占有，係有正當權源之事實證明之。如不能證明，則應認原告之請求為有理由。
    另主張常態事實者，就其事實無庸舉證，主張變態事者，應就變態事實負舉證義
    務，此為舉證責任分擔原則。
五、至被告甲○○雖以係合法占有、未占有附圖編號四、五、十二（即現場略圖E、I
    、G）部分以外面積，被告丙○○否認有任何占有事實之抗辯，復據其提出侯國
    雄與丙○○買賣合約書影本一份，業據原告否認，經查：
（一）系爭土地原係侯國雄所有，於七十七年六月間連同其他土地合共八筆出賣予被
      告丙○○，嗣被告丙○○違約不履行給付尾款，經侯國雄依法解除買賣契約等
      情，業經丙○○訴求原告等所有權移轉登記事件，由本院八十七年度重訴字第
      六七號判決、台灣高等法院台南分院八十八年度重上字第四十七號、最高法院
      九十年度台上字第三一六號民事裁定，判決原告丙○○敗訴確定，故原告與丙
      ○○間之買賣契約既已解除，被告甲○○主張係向丙○○借用系爭土地，被告
      丙○○辯稱係基於買賣關係占有等情縱屬實在，其占用系爭土地於解除契約後
      亦已無任何權源，自難認係合法占有，被告二人所辯，自非可採。
（二）又附圖所示代號二係一水池、附圖編號三部分係豬舍與水池間空地，而被告甲
      ○○亦自承該水池係供其使用，用來養豬（本院卷第六六頁反面），又附圖編
      號則被告甲○○占有使用前開附圖編號二水池、編號三空地等情，自堪信為真
      實。
（三）附圖代號九、十（即現場略圖A、J）部分，分別石綿瓦造建物、水塔，此有現
      場略圖及附圖一份在卷可憑（本院卷第六九頁、第七八頁），並非原告或侯國
      雄所建，亦非被告甲○○所建，業據陳述在卷（本院卷第六六、六八頁），則
      衡以被告丙○○於八十年初即占有系爭土地，除將附圖編號四、五、二等建物
      交予被告甲○○使用外，均由被告丙○○拒不返還而占有使用，則附圖代號九
      、十之建物及水塔，係被告丙○○所建一情，自堪信為真實。另附圖代號八、
      六、七、一（即略圖B、C、D、F）部分，分別係房屋、房屋、附著於編號六、
      八之遮雨棚、房屋，連同前揭附圖代號九、十部分，均係原告移交予被告丙○
      ○占有，此為被告丙○○自承系爭土地由侯國雄處移轉取得占有，則被告丙○
      ○占有附圖代號九、十、八、六、七、一等情，自堪信為真實。
（四）系爭土地上之大門及連接大門之道路（附圖所示十一部分），係原告所建，平
      常大門是關閉的，出入時才打開等情（本院卷第六七頁反面），業據被告甲○
      ○自陳在卷，復為原告所不爭執，而系爭土地上之大門係有鐵軌之鐵製大門，
      此有照片一幀可佐（本院卷第九二頁編號一照片）；又系爭土地除鐵門外，分
      別有附圖所示編號五、二、一、四、六、八等建築物與他筆土地相隔，系爭土
      地西處係雜草一片及廢棄物堆置，足見客觀上除上開鐵製大門外，已無供人車
      正常通行之處，此有本院九十一年五月十五日至現場履勘製作勘驗筆錄一份，
      及嘉義縣朴子地政事務所派員到場測量之複丈成果圖可稽，被告甲○○主觀上
      若無將系爭土地全部據為己用之意，何需平常即封閉大門，使其他任何人或動
      物無法進出？故被告甲○○顯係宣示確定其使用之範圍為系爭土地全部，至為
      灼然。又按占有他人之土地，非必就土地之每一寸一毫為實體之占用方屬之，
      凡能客觀上區別為一整體使用空間，即應視為一體，無分別認定之理。系爭土
      地既僅能由系爭土地南側之鐵製大門進出，其中之道路及空地部分（附圖代號
      十一），被告二人雖無實際之占用物，然『空地』除由被告實際通行外，尚造
      成視覺之舒展，亦有利於運送養豬隻物品、或有提昇占有地點使用品質之效能
      ，亦應屬遭被告二人占用之範圍，被告甲○○抗辯占有範圍及占有利益之計算
      面積、應以實際有物品占用面積認定，被告丙○○抗辯未占有云云，自非可採
      。又被告丙○○自八十年初即基於使用借貸法律關係，移轉占有予被告甲○○
      ，二人合夥經營養豬事業，亦經被告丙○○陳明在卷，則被告丙○○民法第九
      百四十一條規定，為間接占有人，原告主張被告二人自八十年初起，即共同無
      權占有系爭土地一情，自堪信為真實。
（五）又按系爭土地原所有權人侯國雄係八十六年二月十九日死亡後，原告與於訴外
      人侯智成、侯智沖、共同繼承侯國雄之遺產後，於八十七年間已達成分割遺產
      之協議，並理分割繼承登記，此自土地登記謄本上記載原告取得登記原因為「
      分割繼承」一情甚明。故原遺產分割之效力溯及繼承開始時發生效力，損害金
      亦應自繼承日之次月起算，係屬正確，並非自繼承登記時起算，故自起訴時回
      溯五年（九十一年二月二十七日起訴），自八十六年三月起算，均未逾五年時
      效消滅，原告自八十六年三月起請求，自未逾五年時效，亦堪認定
六、依前所述，本件被告等共同無權占用系爭土地面積，即如系爭土地整筆即三五五
    四方公尺全部即為系爭土地全部。另按依不當得利之法則請求，以無法律上之原
    因而受利益，致他人受損害為其要件，故其得請求返還之範圍，應以對方所受之
    利益為限，非以請求人所受損害若干為準，無權占有他人土地，可能獲得相當於
    租金之利益，為社會通常之觀念（最高法院六十一年台上字第一六九五號著有判
    例參照）。從而，原告主張依侵權行為之法律關係，請求被告甲○○、丙○○給
    付自副本送達翌日（甲○○為九十一年七月廿三日，丙○○部分為九十一年七月
    廿五日，見本院卷第一○八頁、一○九頁）至拆除系爭地上物並將系爭土地交還
    之日止，因無權占有使用系爭土地之相當於租金額之損害金，亦於法有據。茲就
    原告請求之不當得利金額是否可採，敘述如下：經查系爭土地地目為田、使用分
    區係特定農業區、使用土地類別為農牧用地、土地上主要建物為石綿瓦房、現供
    養豬使用、堆有廢棄物、土地週圍並無商家，交通為農地道路，附近並無學校、
    便利商店、餐廳等，土地利用及衍生價值非高等情，已經本院至現場勘驗屬實，
    制有前揭勘驗筆錄及現場圖各一份，及有照片十一幀在卷可憑；而無權占有他人
    土地，可能獲得相當於租金之利益，乃社會通常之觀念，已如前述；且無法律上
    之原因而受之利益，係指就損益變動過程直接所受之利益而言，故無權占有使用
    他人之物者，其無法律上之原因所受之利益，係「物之使用本身」。惟此項利益
    依其性質不能返還，故應返還其價額，至於此項價額應依對於此種物之使用通常
    所應須支付之對價（租金）計算之。換言之，即應以對方所受之利益為限，非以
    請求人所受損害若干為準。又按城市地方房屋之租金，以不超過土地及建築物申
    報總價額年息百分之十為限，土地法第九十七條亦定有明文。而該條所謂土地價
    額、建築物價額，依土地法施行法第二十五條規定，分別係指法定地價、該管市
    、縣地政機關估定之價額。又所謂法定地價，依土地法第一百四十八條規定，係
    指土地所有權人依土地法所申報之地價。至城市地方房屋租金之數額，除以基地
    申報地價及該管市、縣地政機關估定之價額為基礎外，尚須斟酌房屋之位置，工
    商業繁榮之程度，承租人利用房屋之經濟價值及所受利益等項，並與鄰地租金相
    比較，以為決定，並非必達申報總地價年息百分之十。從而本院參酌上情認被告
    等應給付之不當得利，以按前揭土地申報地價年息百分之二計算之範圍為適當。
    被上訴人請求按申報地價年息百分之六相當於租金之利益或損害，難謂正當，而
    不足採。
七、按無法律上之原因而受利益，致他人受損害者，應返還其利益；又以支付金錢為
    標的者，債權人得請求依法定利率計算之遲延利息；民法第一百七十九條前段及
    第二百三十一條第一項分別定有明文。本院參酌上情認被告等應給付之不當得利
    ，以按前揭土地申報地價年息百分之三計算之範圍為適當，既如前述。而查系爭
    土地申報地價，八十六年三月至八十六年六月底間，為每平方公尺一百零四元，
    八十六年七月至九十一年七月底間申報地價為每平方公尺一百二十八元，有地價
    謄本一紙在卷可參（本院卷第十頁）；依前揭說明，原告得向被告等請求相當於
    租金之損害金應為四萬七千九七百五十五元三角（104×3554×0.02×4/12）＋
    （128×3554×0.02×5）＝2464.11＋45491.2＝47955.31（取至小數第二位四捨
    五入）元。
八、從而，原告本於所有權作用之所有物返還請求權及不當得利返還請求權之法律關
    係，請求（一）被告甲○○應將坐落嘉義縣六腳鄉○○段六南小段六五八地號、
    面積三五五四平方公尺、地上如附圖代號12部分面積○‧○二三四公頃石棉瓦房
    屋壹棟予以拆除，將土地交還原告；並應自如附圖代號４部分面積○‧○三二三
    四八公頃及附圖代號５部分面積○‧○四○七九九公頃之石棉瓦房屋各壹棟遷出
    ，連同附圖代號２部分面積○‧○○三二七三公頃水池壹座及附圖代號３部分面
    積○‧○○四三六四公頃空地，一併交還原告。（二）被告丙○○應將坐落嘉義
    縣六腳鄉○○段六南小段六五八地號、面積三五五四平方公尺、地上如附圖代號
    ９部分面積○‧○○四○八四公頃石棉瓦房屋壹棟、及代號10部分面積○‧○○
    ○三○一公頃水塔壹座予以拆除將土地交還原告；並應自如附圖代號８部分面積
    ○‧○一五四二七公頃石棉瓦房屋壹棟、如附圖代號６部分面積○‧○四四七三
    三公頃石棉瓦房屋壹棟；連同如附圖代號７部分面積○‧○一一六○六公頃遮雨
    棚、如附圖代號１部分面積○‧○一○二八八公頃房屋壹棟，遷出交還原告。（
    三）被告甲○○、丙○○應共同將如附圖代號11部分面積○‧一六四七七七公頃
    空地，交還原告。又被告二人就不當得利並無負連帶責任之意思表示或法律規定
    ，僅於一被告履行給付時，他被告在給付之範圍內免給付責任，此即不真正連帶
    債務。故被告甲○○或丙○○應給付原告四萬七千九百五十五元三角，並自本件
    副本（按係九十一年七月十六日更正後之繕本）送達翌日（九十一年七月二十九
    日）起至給付之日止按週年利率百分之五計算之利息，前開給付，如其中一被告
    履行給付，他被告於其給付之範圍內免給付之義務。被告甲○○另應給付原告自
    九十一年七月二十三日起至九十一年七月二十八日止按週年利率百分之五計算之
    利息，原告之請求，於前開範圍內，為有理由，應予准許。至逾此所為損害金之
    請求，為無理由，應予駁回。
九、本件兩造均陳明願供擔保，請准宣告假執行及免為假執行，經核有關原告勝訴部
    分，合於法律規定，爰分別酌定相當之擔保金額予以准許；至於原告其餘假執行
    之聲請，因訴之駁回而失所附麗，應予駁回，附此敘明。
十、本件判決事證已臻明確，兩造其餘攻擊防禦及舉證，核與判決結果無影響，爰不
    一一論述，附此敘明。
十一、據上論結，本件原告之訴為一部有理由，一部無理由，並依民事訴訟法第七十
      九條但書、第八十五條第一項但書、第三百九十條第二項、第三百九十二條，
      判決如主文。
中　　　華　　　民　　　國　　九十一　　年　　　十　　　月　　　十五    日
~B臺灣嘉義地方法院民事第一庭
~B　　法　官　蔡廷宜
右為正本係照原本作成
如對本判決上訴須於判決送達後廿日內向本院提出上訴狀
中      華      民      國    九十一    年      十      月      十五    日
~B　　書記官　賴琪玲
